臺灣桃園地方法院民事判決
110年度訴字第1135號
原      告  許源通  
訴訟代理人  洪士淵律師
被      告  游定宏  


            陳明吉  
            林素妙  

            林美玲  

            林素禎  
被      告  許嘉玲  
訴訟代理人  許正男  
被      告  廖美滿  
訴訟代理人  吳政智  
上列當事人間請求確認事實上處分權事件，本院於民國111年1月
11日言詞辯論終結，判決如下：
    主    文
一、確認原告就如附圖所示編號A（面積1平方公尺）、編號B（
    面積17平方公尺）、編號C1（面積59平方公尺）建物之事實
    上處分權存在。
二、訴訟費用由被告負擔。
    事實及理由
一、本件被告游定宏未於言詞辯論期日到場，核無民事訴訟法第
    386 條所列各款情形，爰依原告之聲請，由其一造辯論而為
    判決。
二、原告主張：如附圖所示編號A 、B 、C1、C2、D等建物均共
    用「桃園市○○區○○里○○○00鄰00號」門牌號碼，其中如附圖
    所示編號A 、B 、C1所在處之改建前建物，為訴外人游景鐘
    所搭建，坐落於訴外人簡明春所有桃園市○○區○○段○○○○段00
    00○000000地號土地上（下合稱系爭土地），游景鐘去世後
    ，由其子游象潮、游象通取得系爭房屋權利，伊之配偶丁秀
    珠於民國75年間向游象潮、游象通購買如附圖所示編號C2、
    D 部分房屋後，全家人即於76年間遷入使用至今，伊並於原
    作為雞舍使用之如附圖所示編號A 、B 、C1處，另興建土黃
    色之建物（下稱系爭房屋）作為儲藏室、客廳及浴室使用，
    丁秀珠另與簡明春就系爭土地成立三七五租約，丁秀珠於10
    2年間病故後，由伊繼承取得如附圖所示編號A 、B 、C1、C
    2、D所有建物之權利，然許源通及系爭土地之共有人即被告
    陳明吉、林素妙、林美玲、林素禎、許嘉玲、廖美滿（下稱
    陳明吉等人）均否認上情，爰提起本件訴訟，請求確認原告
    就系爭房屋之事實上處分權存在。
三、被告部分：
　㈠陳明吉等人則均以：系爭房屋既然坐落於系爭土地上，伊等
    對之亦有權利，原告長期占有系爭房屋，並不代表具有事實
    上處分權等語，資為抗辯。並聲明：原告之訴駁回。
　㈡游定宏未於言詞辯論期日到場，亦未提出書狀作任何聲明或
    陳述。
四、得心證之理由：
　㈠按確認法律關係之訴，非原告有即受確認判決之法律上利益
    者，不得提起之，民事訴訟法第247條第1項定有明文；又所
    謂即受確認判決之法律上利益，係指法律關係之存否不明確
    ，原告主觀上認其在法律上之地位有不安之狀態存在，且此
    種不安之狀態，能以確認判決將之除去者而言。次按未辦理
    所有權第一次登記之建物即俗稱之違章建築，因違章建築無
    法登記，無從依民法第759條之1推定登記權利人適法有此權
    利，受讓人雖因該建物不能為所有權移轉登記，而僅能取得
    事實上處分權，但該事實上處分權，具占有、使用、收益、
    事實上處分及交易等支配權能，長久以來為司法實務所肯認
    ，亦為社會交易之通念（最高法院106年度台上字第187號判
    決要旨參照）。
　㈡經查，原告主張其對系爭房屋有事實上處分權，為游定宏於
    本院另案訴訟中所否認（詳如後述）、陳明吉等人於本件審
    理時所否認，是原告就系爭房屋是否有事實上處分權，即屬
    不明確，致其於法律上地位有不安之狀態，而此種狀態得以
    本件確認判決予以除去，是原告就此部分提起確認之訴，自
    有確認利益。
　㈢次查，原告於本院審理時，雖未能提出其出資興建系爭房屋
    之證明，然觀諸游象全（嗣由游定宏為承受訴訟人）於本院
    另案104年度桃簡字第83號訴訟（下稱另案一審）中，以系
    爭房屋事實上處分權人之法律關係，請求許源通（即本件原
    告）應遷讓返還系爭房屋，而游定宏於該案二審即106年度
    簡上字第342號訴訟（下稱另案二審）中，對於系爭房屋為
    另案一審卷二第208 頁編號2 照片左側水泥建物（屋頂為土
    黃色）之標的，並無爭執（見另案二審卷第94頁），而游象
    全於另案一審之104 年10月27日履勘系爭房屋現場時自承：
    土黃色之建物原本為雞舍及空地，後來由許源通自行興建等
    語（見另案一審卷二第252 頁），足證原告主張系爭房屋為
    其所興建等語，應非無稽。再觀諸系爭房屋之外觀相片（見
    另案一審卷二第208-209 頁），其有獨立出入口，又未與紅
    磚房屋連接為一體（僅屋頂相連），可認係有單獨所有權之
    建物，自應由出資興建之人即原告單獨取得所有權。本院認
    游象全與游象潮、游象通同為游景鐘之子，對於系爭房屋之
    存續及興建狀態，應知之甚詳，況游象全為另案訴訟之原告
    ，其應無虛偽陳述反致自己陷於不利益訴訟地位之可能；又
    佐以如附圖所示編號A 、B 、C1、C2、D等建物面積加總已
    達214 ㎡之多，且建物形狀為缺東南角之梯形、外觀有粉刷
    ，此與所共用「桃園市○○區○○里○○○00鄰00號」此一門牌之
    原始課稅圖籍所示，面積僅96.1㎡，建物形狀為長方體、材
    質為磚造住宅、外牆面未粉刷、簡陋板隔牆無粉刷等情，相
    差甚多（見另案一審卷二第208-209、228-229 頁），顯見
    原告主張系爭房屋係其事後另行出資興建等語，應為可信。
　㈣末以，桃園市○○區○○里○○○00鄰00號門牌房屋，於50年至71年
    間之房屋稅納稅義務人雖為游景鐘，自71年5 月16日起變更
    為游象全，固有房屋稅籍移轉沿革表可稽（見另案一審卷一
    第117 頁），然房屋稅籍資料納稅義務人之記載，純為便利
    課稅而設，與所有權之取得無關，且房屋稅籍之變更與否，
    更非房屋所有權移轉之要件，本無從以之作為權利歸屬認定
    之唯一依據（最高法院72年度台上字第1816號、79年度台上
    字第875號判決要旨參照），況系爭房屋既為原告事後另行
    興建，已如上述，更無由以前開稅籍資料認定系爭房屋事實
    上處分權之歸屬；另系爭房屋雖坐落於系爭土地上，然房屋
    之實際權利人為何，與系爭土地之所有權人並無必然關連，
    仍須以一切證據調查後始能判斷，是陳明吉等人僅以其為系
    爭土地之所有權人（見本院卷第99-102頁謄本），即推認具
    有系爭房屋之權利，顯屬無據，附此敘明。
五、綜上所述，系爭房屋既為原告所出資興建，則原告提起本件
    訴訟，請求確認其就系爭房屋之事實上處分權存在，為有理
    由，應予准許。
六、本件事證已臻明確，兩造其餘主張、攻擊防禦方法及所提之
    證據，均與本件判決之結果不生影響，爰不再一一論述。
七、訴訟費用負擔之依據：依民事訴訟法第78條。　　
中　　華　　民　　國　　111 　年　　3 　　月　　7 　　日
                  民事第二庭    法　官　廖子涵
正本係照原本作成。
如對本判決上訴，須於判決送達後二十日內向本院提出上訴狀。
如委任律師提起上訴者，應一併繳納上訴審裁判費。
中　　華　　民　　國　　111 　年　　3 　　月　　9 　　日
                                書記官  李慧慧